最高法院刑事判決　　　　　　　　　　　　　　　　九十三年度台上字第三九六號
　　上　訴　人　台灣高等法院台南分院檢察署檢察官
　　被　　　告　甲○○
右上訴人因被告殺人案件，不服台灣高等法院台南分院中華民國九十年三月二十二日
第二審更審判決（八十九年度上重更(一)字第四五號，起訴案號：台灣嘉義地方法院檢
察署八十六年度偵字第七○○二、八０四七號），提起上訴，本院判決如左：
    主  文
上訴駁回。
    理  由
按刑事訴訟法第三百七十七條規定：上訴於第三審法院，非以判決違背法令為理由，
不得為之。是提起第三審上訴，應以原判決違背法令為理由，係屬法定要件。如果上
訴理由狀並未依據卷內訴訟資料，具體指摘原判決不適用何種法則或如何適用不當，
或所指摘原判決違法情事，顯與法律規定得為第三審上訴理由之違法情形，不相適合
時，均應認其上訴為違背法律上之程式，予以駁回。本件原判決以公訴意旨略稱：被
告甲○○原係嘉義市美姑娘茶藝館之服務生，於民國八十四年底認識陳壽，因當時被
告購買嘉義市○○街七十三巷一二七號房屋，貸款新台幣（下同）四百餘萬元，無力
支付，而陳壽允諾代為繳納每月之分期付款，被告因而答應與陳壽結婚。在與陳壽交
往期間，於八十五年二月十六日委託陳麗珠為陳壽投保新光人壽保險股份有限公司意
外險五百萬元，受益人約定為陳壽之子陳明彬。嗣被告與陳壽於同年三月二十日結婚
，雙方居住於嘉義縣番路鄉下坑里北勢仔三十二號陳壽家中。未料陳壽僅為被告繳納
三期房貸後即藉詞未繳，婚後並與其他女子來住，對被告又多所嫌棄，令被告心生不
滿，遂萌殺害陳壽領取保險金以支付房屋貸款之念頭。乃於同年四月底電話通知陳麗
珠將上開意外險之受益人由陳壽之子陳明彬更改為其名義，於同年五月六日更改完成
。同月十一日下午五時許陳壽與女友自台北旅遊返家，責問被告為何未把陳明彬照顧
好，以致在外偷竊，被告益加憤怒。嗣陳壽於晚飯後由不詳友人開車接送外出，至翌
日（十二日）凌晨一時許返家與被告行房後，被告遂決定進行殺人之計畫，先要求陳
壽帶其至嘉義縣番路鄉仁義潭水庫散步，陳壽不堪其擾，乃於二時許駕駛被告所有車
牌ＲＳ｜七八五七號小客車前往，抵達後二人坐在水庫大壩旁聊天，被告乃趁機將其
預先摻有治療失眠之鎮靜安眠藥ＨＡＬＣＩＯＮ（學名ＴＲＩＡＺＯＬＡＭ）之不明
酒類供陳壽飲用，被告見陳壽至水邊洗手昏沉搖晃之際，即將其推下水中，迨陳壽落
水溺斃、窒息死亡，始自行駕車返家等情。因認被告涉有刑法第二百七十一條第一項
之殺人罪嫌。經審理結果認為不能證明被告犯罪，爰撤銷第一審不當之科刑判決，改
判諭知其無罪，已綜合全部卷證資料，逐一斟酌判斷，敘明其無從形成被告有罪之心
證理由，從形式上觀察，並無違背法令之情形存在。查證據之取捨及證據證明力如何
，均屬事實審法院得自由裁量、判斷之職權，苟其此項裁量、判斷，並不悖乎通常一
般之人日常生活經驗之定則或論理法則，又於判決內論敘其何以作此判斷之心證理由
者，即不得任意指摘其為違法，據為提起第三審上訴之合法理由。原判決依據內政部
警政署刑事警察局之鑑定報告書、覆函及被告之供詞等證據資料認定被害人陳壽係在
家晚餐後二小時即八十五年五月十一日晚上九時二十分左右死亡。而據證人即陳壽之
子陳明彬所證：當晚（十一日）八時十分許有部車在外按喇叭，伊父就穿拖鞋外出，
伊與被告均在屋內，迄十時三十分上床就寢前，被告仍在樓上打電話等語。則被害人
陳壽於是日晚上九時二十分左右在嘉義仁義潭水庫落水死亡時，被告係在嘉義縣番路
鄉下坑里北勢仔三十二號家中，並未與陳壽一同外出，顯有不在場之證明，因而為其
無罪之諭知，已詳敘其證據取捨及證明力判斷之理由，此項判斷，並不悖乎一般經驗
法則，自不得任意指摘其為違法。又被告之自白，非出於強暴、脅迫、利誘、詐欺、
違法羈押或其他不正方法，且與事實相符者，始得為證據。又司法警察或司法警察官
詢問犯罪嫌疑人時，應全程連續錄音，必要時並應全程連續錄影。但有急迫情況且經
記明筆錄者，不在此限。又筆錄內所載之陳述與錄音或錄影之內容不符者，其不符之
部分，不得作為證據，修正刑事訴訟法第一百五十六條第一項、第一百條之二準用同
法第一百條之一分別著有明文。被告在警訊中先供：晚餐前，陳壽頭痛，曾服用二顆
小白板……迨陳壽打完牌返家……兩人駕車至仁義潭水庫聊天，過了一會兒，陳壽走
下石階欲到水庫取水洗手，而我仍坐在原地，陳壽洗手時，不慎掉入潭內，我在現場
等了一會兒後，便駕車返回番路老家……；後稱：陳壽買二支烤玉米每人各吃一支…
…陳壽向伊潑水，伊丟擲玉米打到陳壽胸前，陳壽將上衣脫下洗淨，將上衣丟向伊腹
部，伊又丟回去丟到陳壽臉部，陳壽因而站立不穩跌落潭內等語。然經原審勘驗警訊
錄音、錄影帶結果，製作筆錄過程，查悉嘉義縣警察局中埔分局警員曾在被告身邊講
話，被告一直搖頭。有一警員拿一份筆錄出來，對被告講述筆錄內容，並非採一問一
答之方式訊問。尤以解剖陳壽屍體，並未發現其胃內容物有玉米殘渣各情，顯見被告
於警訊中供述：深夜與陳壽同往仁義潭水庫聊天，各吃烤玉米一支，因將衣物丟向陳
壽臉部，致其站立不穩而跌落潭內云云，非出於任意性之自白，且與事實不符，原審
不採為犯罪事實之證據，自屬正當合法。茲被告警訊之自白既非出於任意性，已無證
據能力，自無再探究其餘供述之真實性之必要。另刑事訴訟法所稱依法應於審判期日
調查之證據，係指與待證事實有重要關係，在客觀上顯有調查必要性之證據而言，故
其範圍並非漫無限制，必其證據與判斷待證事實之有無，具有關連性，得據以推翻原
判決所確認之事實，而為不同之認定；若僅係枝節性問題，或所證明之事項已臻明瞭
，甚或就同一證據再度聲請調查，自均欠缺其調查之必要性，原審未依聲請為無益之
調查，皆無違法之可言。被害人陳壽在嘉義仁義潭水庫落水死亡時，被告既在嘉義縣
番路鄉下坑里北勢仔三十二號家中，並未與陳壽一同外出，已有不在場之證明。證人
陳明彬雖證稱：被告所有車牌ＲＳ｜七八五七號小客車於八十五年五月十一日晚上與
翌日（十二日）早上停放之位置、方向不同云云。然此項供述並非直接證據，被告縱
於陳明彬入睡後復行駕車外出，亦是在被害人死亡後之事實，自不能以此間接事實推
論被告有殺人犯行。故被告於五月十一日晚上與翌日（十二日）早上所停放之車輛是
否係同一部車？為何停放之位置、方向不同？即與待證事項無關，原審未予調查，即
無違法可言；又原判決依據內政部警政署刑事警察局之鑑定報告書、覆函及被告之供
詞等證據資料，認定陳壽係在八十五年五月十一日晚餐飯後二小時左右即當日晚上九
時二十分左右死亡。已詳盡其證據調查之能事，並無調查未盡之違法情形。至於陳壽
最後一次進食之時間為何？晚餐後有無再吃宵夜？吃什麼食物？何以其胃內容物除晚
餐食物外，尚有柴魚之殘渣？均不具調查之必要性，原審未加以調查，尤無應於審判
期日調查之證據未予調查之違法。檢察官上訴意旨置原判決上開明確論斷於不顧，對
原審取捨證據及證據證明力判斷之審判職權行使，任憑己見，或就同一證據資料為相
異之評價，或就不影響於判決本旨事項再為事實上之爭辯，均與法律規定得為第三審
上訴理由之違法情形，不相適合，其上訴為違背法律上之程式，應予駁回。
據上論結，應依刑事訴訟法第三百九十五條前段，判決如主文。
中　　　華　　　民　　　國　　九十三　　年　　　二　　　月　　　五　　　日
                              最高法院刑事第四庭
                                  審判長法官  紀　俊　乾
                                        法官  黃　正　興
                                        法官  劉　介　民
                                        法官  陳　東　誥
                                        法官  白　文　漳
      右正本證明與原本無異
                                              書  記  官
中　　　華　　　民　　　國　　九十三　　年　　　二　　　月　　　九　　　日
                                                                        Ｔ
